臺灣板橋地方法院刑事判決　　　　　　　 99年度訴字第373號
公　訴　人　臺灣板橋地方法院檢察署檢察官
被　　　告　吳東諭
選任辯護人　黃慧仙律師
　　　　　　趙元昊律師
上列被告因違反槍砲彈藥刀械管制條例等案件，經檢察官提起公
訴（98年度偵字第21016 號），本院判決如下：
    主  文
吳東諭犯非法持有空氣槍罪，處有期徒刑壹年陸月，併科罰金新
臺幣萬元，罰金如易服勞役以新臺幣壹仟元折算壹日。扣案之
空氣手槍壹枝（槍枝管制編號0000000000號，含小型高壓氣體鋼
瓶壹支）沒收。
    事  實
一、吳東諭明知具有殺傷力之空氣槍，係槍砲彈藥刀械管制條例
    所定應列管之違禁物，未經許可不得非法持有，竟仍於民國
    96年12月27日某時許，在臺北縣、市（臺北縣現改制為「新
    北市」）地區某處，向不詳之人取得可發射直徑4.5mm 鋼珠
    而具殺傷力之仿貝瑞塔（BERETTA ）公司M84 型手槍之空氣
    手槍1 枝（槍枝管制編號0000000000號，由金屬及塑膠材質
    零件組合製成，槍管口徑4.5mm ，含小型高壓氣體鋼瓶1 支
    ，係以該鋼瓶內壓縮氣體為發射動力，發射直徑4.5mm 球型
    彈丸，為氣體動力式槍枝，起訴書誤載為「瓦斯槍」）、鋼
    珠（直徑4.5mm ，重量0.37公克）多顆，而未經許可非法持
    有上開空氣槍，並持至某處山區以上開空氣手槍發射鋼珠射
    擊鳥類尋樂。嗣因其於同年月28日凌晨1 時35分許，駕駛其
    母所有車號8T-8186 號自用小客車，搭載友人林恒揚、沈益
    民等人，欲前往KTV 唱歌娛樂，行經臺北縣土城市（現改制
    為「新北市土城區○○○○街與金城路3 段路口，臨停在該
    處延吉街上「天堂鳥寢飾大賣場」前，由其與林恒揚下車至
    金城路上便利商店購買飲料時，遇警據報前往攔查，經徵得
    其等同意後，於其放置在上開所駕車內之1 只背包內，搜索
    查扣得其非法持有之上開空氣手槍1 枝（含小型高壓氣體鋼
    瓶1 支）、鋼珠（直徑4.5mm ，重量0.37公克）14顆，原經
    其商得林恒揚為其頂替隱避上開犯行，而由林恒揚於警詢、
    偵查中自承非法持有上開空氣手槍、鋼珠等物，惟其後林恒
    揚因經檢察官偵查後起訴，發覺罪責嚴重，於審理中翻異前
    詞供認上開頂替之情，復經本院審理調查後，始查悉上情（
    原林恒揚所涉被訴非法持有本件空氣槍罪嫌部分，業經本院
    另案審結後，以97年度訴緝字第246 號判決，諭知無罪確定
    在案；至其所涉本件頂替罪嫌犯行部分，則待其到庭後，另
    行審結）。
二、案經臺灣板橋地方法院檢察署檢察官自動簽分偵查起訴。
    理  由
一、按被告以外之人於審判外之陳述，雖不符合同法第159 條之
    1 至第159 條之4 之規定，但經當事人於審判程序同意作為
    證據，法院審酌該言詞陳述或書面陳述作成時之情況，認為
    適當者，亦得為證據；當事人、代理人或辯護人於法院調查
    證據時，知有第159 條第1 項不得為證據之情形，而未於言
    詞辯論終結前聲明異議者，視為有前項之同意，刑事訴訟法
    第159 條之5 定有明文。查本判決下列所引用之被告以外之
    人於審判外之陳述，雖屬傳聞證據，惟檢察官、被告及辯護
    人於本院審理時均表示無意見，且迄至言詞辯論終結前亦未
    聲明異議，本院審酌上開證據資料製作時之情況，尚無違法
    不當之瑕疵，亦認為以之作為證據應屬適當，依上開規定，
    認具有證據能力，合先敘明。
二、訊據被告吳東諭矢口否認有上揭非法持有上開空氣手槍之犯
    行，辯稱：本件警方在伊車上查扣裝有上開空氣手槍、鋼珠
    等物之背包，係林恒揚所攜有之物，故上開空氣手槍、鋼珠
    均係林恒揚所持有之物，非伊所持有，伊亦不知情云云；辯
    護人亦為被告辯護稱：(一)本件扣案槍枝是否具有殺傷力，不
    無疑問，實難遽對被告論罪科刑，本件扣案槍枝原經刑事警
    察局測試鑑定，試射三次，僅一次達20焦耳/ 平方公分，且
    據鑑定人李協昌到庭證稱每次尚有1 公尺/ 秒之誤差值，因
    此該測試鑑定結果是否足以據認扣案槍枝具殺傷力，實非無
    疑；又本件扣案槍枝雖再經法務部調查局測試鑑定結果，試
    射五次，均達20焦耳/ 平方公分以上，然其測試之方法係將
    彈速測定儀置於槍口前方1 公尺處，測得上開五次發射彈丸
    速度，換算發射彈丸單位面積動能，此測試方式與上開刑事
    警察局所採用之「動能測試法」，其測試距離為槍口距第一
    測定點50公分，第一測定點距第二測定點200 公分，經發射
    彈丸，以彈丸於第一測定點至第二測定點間行進「距離」與
    「時間」之商數，為測得之速度，再換算該動能及單位面積
    動能，測速設定距離長短不同，法務部調查局測速之距離較
    近較短，換算之單位面積動能自較能達到20焦耳/ 平方公分
    以上，可見法務部調查局之鑑定顯有力求於扣除誤差值而仍
    能達到20焦耳/ 平方公分之意圖，其鑑定結果之公正、正確
    性，自亦難令人採信；(二)其次不論本件扣案槍枝是否具有殺
    傷力，亦非被告所持有，而係林恒揚所持有，蓋依被告所述
    ，被告於為警查獲當日，駕車至臺北縣土城市○○路○ 段某
    處搭載林恒揚時，林恒揚即已背有本件裝有扣案槍枝之背包
    ，之後再開車至臺北市萬華接沈益民，被告與林恒揚在下車
    等候沈益民時，亦見林恒揚背著上開裝有扣案槍枝之背包，
    其後被告將車臨停在為警查獲地點，與林恒揚至便利商店購
    物時，被告見有警盤查其車，正欲跑過去查看，林恒揚即拉
    住被告表示其上開背包內有一把槍，該槍是其去山上打鳥用
    的，之前亦經警查驗過，並無問題，被告因此要林恒揚一同
    過去向警方說清楚即可，之後警方即在被告車內後座查得該
    背包及槍枝，被告亦將林恒揚告知之情，代其向警方說明，
    當中被告接獲其女友石厚襄電話，告知上情，其女友石厚襄
    隨後亦搭車趕至現場，之後林恒揚亦承認該槍枝係其所有，
    而被告因係車主，故亦連同沈益民、石厚襄一同為警帶回警
    局，被告並無在現場與林恒揚互相推諉卸責之情，況林恒揚
    於審理時亦自承係因怕會判刑才改稱槍枝是被告所有，足見
    本件扣案槍枝並非被告所有；(三)縱認本件扣案槍枝係被告所
    持有，被告主觀上亦無違法之故意，蓋本件扣案槍枝相同型
    號之玩具手槍，迄今在各大合法拍賣網站，均尚有拍賣，且
    可刷國民旅遊卡，可見係合法店家所販賣，且該等網站或專
    賣店亦經常標榜有「合法商品」、「原廠合法出速」、「公
    司經營：提供維修服務」，一般消費者主觀上均會確信其向
    該等網站、專賣墊所購之玩具手槍，應係合法，再者被告亦
    非專業人員，尚難苛責其購買、持有該等槍枝前，應確認是
    否具有殺傷力，是縱使鈞院審認本件扣案槍枝係被告所持有
    ，被告主觀上亦難認定該槍枝是否有殺傷力，自亦不具有主
    觀之犯罪故意，難認其構成本件犯罪云云。經查：
    (一)被告上開非法持有具殺傷力空氣手槍之犯罪事實，業據共
      同被告林恒揚於本院97年度訴緝字第246 號另案審理、本
      件偵查、審理時證稱：本件扣案之槍枝是在被告吳東諭的
      包包查獲的，不是伊持有的，是吳東諭拜託伊幫他扛下來
      ，當時吳東諭說該槍枝沒有問題，他有事要先離開，叫伊
      幫他扛下來；當天吳東諭開車來接伊，伊上車並無攜帶包
      包，是警察在車上扣到槍，伊才知車上有槍，而吳東諭在
      警察搜到槍時，就跟警察說這是瓦斯槍而已，沒有問題，
      也有說這是他們昨天到山上玩打鳥用的，他怕警察誤會是
      真槍，才會過來跟警察解釋，伊在派出所時，因吳東諭跟
      伊說該槍枝不會有問題，伊才說趕快找一個人承認，做完
      筆錄，我們就可以回去，所以伊才會承認；本件槍枝是在
      吳東諭車上查到的，且該槍枝之前吳東諭有拿給伊看過，
      所以伊才認定該槍枝是吳東諭的等語明確（見本院97年度
      訴緝字第246 號審理卷42、43頁、98年度他字第2791號偵
      查卷9 頁、本院99年12月8 日審判筆錄10頁），核與被告
      於警方攔查搜索過程錄影中，確曾於與警方對話時有稱「
      這瓦斯槍而已啦，真的，因為我們... 」「沒有，這是我
      們昨天去山上玩，然後就是打那個鳥... 」「（警問：這
      是違法的你知道嗎？）我知道。」「（警問：你知道還帶
      ？你知道你還帶，你是故意的？）之前那個，那個我們也
      有被臨檢到，我也是當場拿出來給他，他也是一樣，跟我
      們說... ，然後之後他又還，又還給我。」「（警問：你
      說沒有別的意思，我們怎麼知道... ？）沒有，我那時候
      看到你們來，我就趕快過來，就是因為我會擔心那個東西
      被你們看到，你們又誤會成真槍，所以我就趕快跑過來..
      . 。」等語情節相符，且當時林恒揚均未曾與警方就該扣
      案槍枝對話說明，此亦有本院97年度訴緝字第246 號審理
      卷63、64頁97年12月22、23日勘驗筆錄、98年1 月19日審
      判筆錄20頁勘驗記載等可稽，足見共同被告林恒揚上開所
      述應非虛詞，堪以採信，此外並有臺北縣政府警察局土城
      分局搜索、扣押筆錄、警方現場盤查搜索錄影光碟、內政
      部警政署刑事警察局97年2 月1 日刑鑑字第0970000161號
      槍彈鑑定書、99年6 月14日刑鑑字第0990074572號函、法
      務部調查局100 年3 月24日調科參字第10000111100 號鑑
      定通知書等附卷、暨查扣之上開空氣手槍、鋼珠等物扣案
      可資佐證。
    (二)被告上開雖辯稱：本件扣案槍枝係放在林恒揚所攜背包內
      被查扣，並非伊所有，伊亦不知情云云。惟稽之上開警方
      現場盤查搜索錄影光碟及本院另案勘驗筆錄、審判筆錄所
      示，被告於警方在其車上查扣得本件槍枝、鋼珠等物後，
      即自行主動與警方人員對話說明，且均係以該槍枝持有人
      自居向警方說明該槍枝之情形，反之林恒揚在現場則多在
      旁而未發言或與警方對話，衡情被告果真不知該扣案槍枝
      係何人所有，豈會主動積極向警方多方說明該槍枝並無違
      法問題，況依上所述，其於警方質問何以明知該槍枝違法
      還攜帶在車上時，其並未當場即時否認該槍枝非其所有，
      反以之前該槍枝亦曾經警臨檢無事為由，向警方辨明該槍
      枝並無違法，可見被告上開所辯云云，要與其在查獲現場
      行為表現及所言情節不合，應係事後飾卸之詞，而不可採
      。至林恒揚雖於另案警詢、偵查中曾自白本件上開扣案槍
      枝係其所持有云云，然其自白情節與上開警方攔查搜索現
      場錄影所示情節不合，而其後於審理時翻異所述情節，則
      與上開現場錄影情節較為吻合，且衡情林恒揚與吳東諭有
      朋友情誼，其間並無怨隙，林恒揚自白之情果真屬實，且
      其於警詢、偵查及準備程序時亦均供認一致，自無再翻異
      前詞故意誣陷被告之理，況現場尚有另一名男子沈益民，
      係被告女友石厚襄之友人，與林恒揚不熟識並無交情，此
      業經石厚襄證述在卷，林恒揚翻異前詞果真有虛偽卸責之
      情，自可推諉給其間並無交情之沈益民，而無須特意推諉
      給被告，是綜上所述，堪認林恒揚其後翻異所稱原自白係
      因被告請託而為其頂替擔責而為虛偽之自白，應非虛詞，
      而可採信，從而林恒揚原虛偽自白，自不足採為被告有利
      之認定。
    (三)另辯護人上開雖辯護指稱本件扣案槍枝二次鑑定均有疑義
      ，因此該扣案槍枝是否具有殺傷力一節不無疑問云云，然
      查本件扣案槍枝第一次經內政部警政署刑事警察局鑑定，
      經三次測試，均係以與扣案鋼珠相同直徑、重量之鋼珠，
      裝填射發測試，並以射發之鋼珠在距槍口50公分處之第一
      測定點至距第一測定點200 公分處之第二測定點間，行進
      「距離」與「時間」之商數為測得之速度，其中有一次測
      得發射速度為133 公尺/ 秒，經換算其單位面積動能為20
      焦耳/ 平方公分，已達日本科學警察研究結果之足以穿入
      人體皮肉層之標準，且復經說明該局上開運算所得數值均
      係採二位有效位數，餘數值無條件捨去，為單位面積動能
      之換算基礎，較原始計算值為低，上開測試所得數值確實
      換算已達20焦耳/ 平方公分（參諸下述法務部調查局鑑定
      結果之發射速度換算所得數值及誤差值，亦堪認此刑事警
      察局測得之數值，扣除誤差值亦在20焦耳/ 平方公分以上
      ），有上開內政部警政署刑事警察局97年2 月1 日刑鑑字
      第0970000161號槍彈鑑定書、99年6 月14日刑鑑字第0990
      074572號函在卷可稽；而第二次經法務部調查局鑑定，則
      經五次測試，亦均係以與扣案鋼珠相同直徑、重量之鋼珠
      ，裝填射發測試，在槍口前方1 公尺處設置彈速測定儀測
      速，測得發射速度分別為134.962 、133.851 、134.382
      、132.497 、132.688 公尺/ 秒，經換算其單位面積動能
      分別為21.187、20.840、21.006、20.421、20.479焦耳/
      平方公分，縱扣除誤差值0.1 ％，亦均在上述日本科學警
      察研究結果足以穿入人體皮肉層標準之20焦耳/ 平方公分
      以上，且其復於距槍口前方2 公尺處再放置一面積10X10m
      m 、厚0.5mm 之金屬鋁板，作為射擊標的，五次測試射發
      之鋼珠均擊破貫穿該金屬鋁板標的，亦有上開法務部調查
      局100 年3 月24日調科參字第10000111100 號鑑定通知書
      在卷可按，足見本件扣案槍枝在以與扣案鋼珠相同直徑、
      重量之鋼珠，裝填射發測試結果，上開二次鑑定設置之測
      試距離、方法，均可達上述日本科學警察研究結果足以穿
      入人體皮肉層標準之20焦耳/ 平方公分以上，堪認具有殺
      傷力無訛。又辯護人雖指稱：上開法務部調查局測試鑑定
      之方法係將彈速測定儀置於槍口前方1 公尺處測速，與上
      開刑事警察局所採用之「動能測試法」，其測試距離為槍
      口距第一測定點50公分，第一測定點距第二測定點200 公
      分，經發射彈丸，以彈丸於第一測定點至第二測定點間行
      進「距離」與「時間」之商數，為測得之速度，相較下，
      法務部調查局測速之距離較近較短，因此換算之單位面積
      動能自較能達到20焦耳/ 平方公分以上，可見法務部調查
      局之鑑定顯有力求於扣除誤差值而仍能達到20焦耳/ 平方
      公分之意圖，其鑑定結果之公正、正確性，即難令人採信
      云云，然據司法院秘書長81年6 月11日秘台廳(二)字第0698
      5 號函釋，殺傷力之標準為在最具威力之適當距離，以彈
      丸可穿入人體皮肉層之動能為基準，是上開法務部調查局
      測試方式將彈速測定儀置於槍口前方1 公尺處測速，以求
      其最具威力之彈速，並無失公允，且其測試方式復於距槍
      口前方2 公尺處再放置一面積10X10mm 、厚0.5mm 之金屬
      鋁板，作為射擊標的，輔助測試實際射擊發射彈丸之威力
      ，可更加具體測試扣案槍枝發射彈丸威力是否具有殺傷力
      ，應無失其測試結果之公正及正確性，是辯護人此辯護意
      旨云云，亦不足採為被告有利之認定。再辯護人另辯護稱
      ：與本件扣案槍枝相同型號之玩具手槍，迄今在各大合法
      拍賣網站，均尚有拍賣，且可刷國民旅遊卡，可見係合法
      店家所販賣，且該等網站或專賣店亦經常標榜有「合法商
      品」、「原廠合法出速」、「公司經營：提供維修服務」
      ，一般消費者主觀上均會確信其向該等網站、專賣墊所購
      之玩具手槍，應係合法，再者被告非專業人員，尚難苛責
      其購買、持有該等槍枝前，應確認是否具有殺傷力，是縱
      認本件扣案槍枝係被告所持有，被告主觀上亦難認定該槍
      枝是否有殺傷力，不具有主觀之犯罪故意，亦難認其構成
      本件犯罪云云，惟依現代社會網路資訊發達，被告已係成
      年且有社會工作經驗之人，此類販售本件相類空氣槍枝，
      雖有標榜上開聲稱合法之廣告，然尚不足據以完全卸免違
      法刑責，且該等商店既會標榜上開廣告，足見上開商店販
      售之空氣槍枝，於社會上確有游離於合法、非法之間情形
      ，始須特別標榜以爭取顧客消費，而一般消費者自亦可從
      此類廣告得知購買此類商店空氣槍枝之風險性，而非可完
      全避免無責，況觀諸此類槍枝販賣配售之發射彈丸，多係
      以危險性較低塑膠材質之BB彈，而非出速較快、危險性較
      高之鋼珠，然本件被告為警查得之空氣手槍尚配有供填裝
      射擊之鋼珠，且依上述其於警方攔查搜索時並自承以之射
      擊鳥類娛樂，難謂被告對本件扣案槍枝之殺傷力無主觀之
      認識可言，是辯護人此部分之辯護云云，亦不足為被告有
      利之認定。
    是綜上所述，本件事證已臻明確，被告上開非法持有空氣手
    槍之犯行堪以認定，應予依法論科。
三、核被告吳東諭上開所為，係犯槍砲彈藥刀械管制條例第8 條
    第4 項之非法持有空氣槍罪。公訴意旨雖認被告非法持有之
    槍枝係「瓦斯槍」云云，惟本件扣案槍枝業經內政部函覆認
    屬「空氣槍」明確，有該部99年12月17日內授警字第099087
    2526號函在卷可按，是公訴意旨上開所認，容有未洽，惟其
    起訴法條係同一條項，自無庸變更起訴法條，附此敘明。又
    按被告行為後，槍砲彈藥刀械管制條例業於100 年1 月5 日
    經修正公布，並於同月7 日生效，因依司法院釋字第669 號
    解釋，已謂該條例第8 條第1 項有關未經許可，製造、販賣
    、運輸空氣槍之處罰，因空氣槍殺傷力較低，不論行為人犯
    罪情節之輕重，均以無期徒刑或五年以上有期徒刑之重度自
    由刑相繩，尚嫌情輕法重，致罪責與處罰不相對應，對人民
    受憲法第八條保障人身自由權所為之限制，有違憲法第23條
    之比例原則，應自該解釋98年12月25日公布之日起至遲於一
    年屆滿時，失其效力，又同條第2 項及第4 項有關未經許可
    ，轉讓、出租、出借、持有、寄藏或意圖販賣而陳列空氣槍
    之行為，其惡性均較上開同條第1 項有關未經許可，製造、
    販賣、運輸空氣槍之行為為輕，不問行為人犯罪情節之輕重
    ，以五年以上或三年以上十年以下有期徒刑相繩，亦有上開
    解釋所指情輕法重，致罪責與處罰不相對應，有違比例原則
    之情形，均應配合修正，爰增訂第8 條第6 項：「犯第一項
    、第二項或第四項有關空氣槍之罪，其情節輕微者，得減輕
    其刑。」規定，俾兼顧實質正義及維護社會秩序，保障人民
    生命財產安全，本件被告上開所犯槍砲彈藥刀械管制條例第
    8 條第4 項非法持有空氣槍之罪，經衡其非法持有情節，僅
    係為其個人娛樂短暫持有該空氣手槍，且該空氣手槍所測得
    之發射上開鋼珠動能，雖足認具有殺傷力，惟其動能尚非極
    強，堪認其本件非法持有空氣手槍之犯罪情節尚屬輕微，有
    上開槍砲彈藥刀械管制條例第8 條第6 項減輕其刑新法規定
    之適用，經依刑法第2 條第1 項規定比較新舊法，自以適用
    新法對被告較為有利，爰再依該條例第8 條第6 項規定，減
    輕其刑。爰審酌被告無視國家法令及非法持有具殺傷力槍枝
    對人體安全、社會治安所生之危險性，非法持有本件空氣手
    槍，並以鋼珠作為該槍發射之彈丸，危害益增，其非法持有
    本件空氣手槍之行為，顯應予非難，另兼衡其本件犯罪之手
    段、方法、持有情節及犯罪後之態度等一切情狀，量處如主
    文所示之刑，罰金部分並諭知易服勞役之折算標準。扣案之
    上開具殺傷力空氣手槍1 枝（槍枝管制編號0000000000號，
    含小型高壓氣體鋼瓶1 支），係違禁物，爰依刑法第38條第
    1 項第1 款規定宣告沒收之；至扣案之上開鋼珠（直徑4.5m
    m ，重量0.37公克）14顆，雖係被告所有可供上開空氣槍發
    射之彈丸，惟既非屬違禁物，亦與本件被告非法「持有」空
    氣槍之行為無關，爰不併予宣告沒收，併此敘明。
據上論斷，應依刑事訴訟法第299 條第1 項前段，槍砲彈藥刀械
管制條例第8 條第4 項、第6 項，刑法第2 條第1 項但書、第11
條前段、第42條第3 項、第38條第1 項第1 款，判決如主文。
本案經檢察官王筱寧到庭執行職務。
中    華    民    國   100    年    5     月    13    日
                刑事第七庭  審判長法  官  彭  全  曄
                                  法  官  林  鈺  琅
                                  法  官  張  兆  光
以上正本證明與原本無異。
如不服本判決應於收受送達後十日內向本院提出上訴書狀，並應
敘述具體理由；其未敘述上訴理由者，應於上訴期間屆滿後二十
日內向本院補提理由書（均須按他造當事人之人數附繕本）「切
勿逕送上級法院」。
                                  書記官  蘇  宥  維
中    華    民    國   100    年    5     月    13    日
附錄本案論罪科刑法條全文：
槍砲彈藥刀械管制條例第8條
未經許可，製造、販賣或運輸鋼筆槍、瓦斯槍、麻醉槍、獵槍、
空氣槍或第四條第一項第一款所定其他可發射金屬或子彈具有殺
傷力之各式槍砲者，處無期徒刑或五年以上有期徒刑，併科新臺
幣一千萬元以下罰金。
未經許可，轉讓、出租或出借前項所列槍枝者，處五年以上有期
徒刑，併科新臺幣一千萬元以下罰金。
意圖供自己或他人犯罪之用，而犯前二項之罪者，處無期徒刑或
七年以上有期徒刑，併科新臺幣一千萬元以下罰金。
未經許可，持有、寄藏或意圖販賣而陳列第一項所列槍枝者，處
三年以上十年以下有期徒刑，併科新臺幣七百萬元以下罰金。
第一項至第三項之未遂犯罰之。
犯第一項、第二項或第四項有關空氣槍之罪，其情節輕微者，得
減輕其刑。